【裁判字號】    99,訴,76
【裁判日期】    990630
【裁判案由】    違反臺灣地區與大陸地區人民關係條例等
【裁判全文】
臺灣士林地方法院刑事判決                99年度訴字第76號
公  訴  人  臺灣士林地方法院檢察署檢察官
被      告  乙○○
            甲○○
選任辯護人財團法人法律扶助基金會
            尤淳郁律師
上列被告等因違反臺灣地區與大陸地區人民關係條例等案件，經
檢察官提起公訴（98年度偵緝字第1355號、第1370號），被告等
於準備程序就被訴事實為有罪之陳述，經裁定依簡式審判程序審
理，並判決如下：
    主  文
乙○○共同違反不得使大陸地區人民非法進入臺灣地區之規定，
處有期徒刑捌月，減為有期徒刑肆月，如易科罰金，以銀元參佰
元即新臺幣玖佰元折算壹日。
甲○○共同行使明知為不實之事項，而使公務員登載於職務上所
掌之公文書，足以生損害於公眾，處有期徒刑肆月，如易科罰金
，以銀元參佰元即新臺幣玖佰元折算壹日，減為有期徒刑貳月，
如易科罰金，以銀元參佰元即新臺幣玖佰元折算壹日。緩刑貳年
。
    事  實
一、乙○○知其與大陸地區女子甲○○間並無結婚真意，乙○○
    為圖得蘇東泰（由檢察官另行通緝中）所提供免費前往大陸
    地區旅遊及新臺幣（下同）75,000元等利益，竟與蘇東泰共
    同基於違反不得使大陸地區人民非法進入臺灣地區規定之犯
    意聯絡，併與蘇東泰、大陸地區女子甲○○共同基於行使使
    公務員登載不實文書之犯意聯絡，約定由乙○○與甲○○以
    假結婚方式，使該大陸地區女子甲○○得以進入臺灣地區，
    而於民國92年1 月29日某時許，由乙○○與甲○○在大陸地
    區福建省福州市公證處辦理公證結婚手續，取得公證結婚證
    書後，再由乙○○持上開公證結婚證書於91年2 月20日向財
    團法人海峽交流基金會（下稱海基會）為驗證證明書後，即
    ：
  (一)先於92年4 月2 日某時許，乙○○經蘇東泰陪同至臺北市北
    投區戶政事務所，填具結婚登記申請書，申請結婚登記，併
    同上開海基會證明書、公證書交予戶政事務所承辦人員為形
    式審查，使不知情之戶政事務所承辦人員將「乙○○已於92
    年1 月29日與大陸地區人民甲○○結婚」等不實事項登載於
    職務上所掌之電腦系統內，並核發已登載配偶為「甲○○」
    之戶籍謄本予乙○○，足生損害於戶政機關對於戶籍管理之
    正確性。
  (二)另於同年月14日某時，乙○○至臺北縣政府警察局淡水分局
    中正路派出所處，填具大陸地區人民進入臺灣地區保證書，
    並提出前開使戶政機關人員不實登載乙○○配偶欄為甲○○
    之戶籍謄本以行使，使不知情之承辦警員吳明哲僅依乙○○
    之陳述及前述戶籍謄本而為形式審查，將乙○○與甲○○係
    夫妻關係之不實事項登載於其職務上所掌之上開保證書之「
    對保或證明機關（構）簽註意見欄」內，足以生損害於警察
    機關對於大陸地區人民與臺灣地區人民婚姻狀況管理之正確
    性。
  (三)復於同年月17日某時，乙○○經蘇東泰陪同，再至內政部警
    政署入出境管理局（下稱入出境管理局，即現內政部入出國
    及移民署），填具大陸地區人民入出臺灣地區旅行證申請書
    ，並復提出前開使員警登載不實之大陸地區人民進入臺灣地
    區保證書及使戶政機關人員不實登載之戶籍謄本以行使，併
    同前開海基會證明書、公證書等文件交予入出境管理局承辦
    人員，以探親為由，申請大陸地區人民甲○○入境，足以生
    損害於入出境管理局對於大陸地區人民申請入境臺灣地區許
    可之正確性。後經入出境管理局承辦人員為實質審查後，據
    以發給甲○○中華民國臺灣地區入出境許可證，而甲○○即
    以探親名義，於同年6 月5 日非法而進入臺灣地區，
  (四)嗣內政部入出國及移民署專勤事務第二大隊屏東縣專勤隊查
    悉上情，於98年5 月20日約談乙○○到案說明，乙○○始坦
    承上情。
二、案經內政部入出國及移民署專勤事務第二大隊屏東縣專勤隊
    報請臺灣士林地方法院檢察署檢察官偵查起訴。
    理  由
一、上揭事實，業經被告乙○○於警詢時、偵查中及本院審理時
    均已坦承不諱（分見偵號卷第8 至18頁、偵緝第1355號卷第
    5 至6 頁、第16至17頁、第25至32頁、偵緝第1370號卷第22
    至23頁、第35至42頁、本院審訴卷第16-1頁、本院卷第41至
    42頁、第43至45頁）。另訊據被告甲○○，對上揭事實，亦
    於本院審理時自承無訛（分見本院卷第41至42頁、第43至45
    頁），並有大陸地區人民進入臺灣地區旅行證申請書、大陸
    地區人民進入臺灣地區保證書、戶籍謄本、財團法人海峽交
    流基金會證明、公證書及結婚登記申請書等影本各1 份附卷
    可稽（見偵卷第40至48頁），足見被告2 人前述自白與事實
    相符，應可採信，本件事證明確，被告2 人之犯行洵堪認定
    ，應依法論科。
二、被告乙○○行為後，臺灣地區與大陸地區人民關係條例第79
    條曾於92年10月29日修正公布，並於92年12月31日施行，修
    正前臺灣地區與大陸地區人民關係條例第79條第1 項、第2
    項規定：「違反第15條第1 款規定者，處5 年以下有期徒刑
    、拘役或科或併科新臺幣50萬元以下罰金。」、「以犯前項
    之罪為常業者，處1 年以上7 年以下有期徒刑，得併科臺幣
    100 萬元以下罰金。」，修正後同條例第79條第1 項、第2
    項則規定：「違反第15條第1 款規定者，處1 年以上7 年以
    下有期徒刑，得併科新臺幣100 萬元以下罰金。」、「意圖
    營利而犯前項之罪者，處3 年以上10年以下有期徒刑，得併
    科臺幣500 萬元以下罰金。」，修正前同條例第79條第1 項
    之罪，並無營利意圖之限制，亦即不論行為人有無營利意圖
    ，均該當該項之罪，而第2 項則以常業為限，亦即係反覆以
    同種類行為為目的之社會活動之職業性犯罪，是雖被告乙○
    ○雖有營利之意圖，然其行為時並無修正後同條例第79條第
    2 項之規定，經比較新舊法，顯係修正前之規定對被告乙○
    ○有利，自應適用92年10月29日修正前之臺灣地區與大陸地
    區人民關係條例第79條第1 項規定，於被告乙○○較為有利
    。
三、又被告2 人行為後，刑法及其施行法業於民國95年7 月1日
    修正施行，關於新舊法律變更之比較適用，原則上應就罪刑
    有關之共犯、未遂犯、想像競合犯、牽連犯、連續犯、結合
    犯，以及累犯加重、自首減輕暨其他法定加減原因（如身分
    加減）與加減例等一切情形，綜其全部罪刑之結果而為比較
    （最高法院95年第8 次會議關於中華民國刑法94年修正施行
    後之法律比較適用決議第一點第(四)小點參照），經查：
  (一)被告2 人於犯罪時之刑法第28條原規定：「二人以上共同『
    實施』犯罪之行為者，皆為共同正犯」，於行為後該條修正
    為：「二人以上共同『實行』犯罪之行為者，皆為共同正犯
    」。將舊法之「實施」修正為「實行」。原「實施」之概念
    ，包含陰謀、預備、著手及實行等階段之行為，修正後僅共
    同實行犯罪行為始成立共同正犯。是新法共同正犯之範圍已
    有限縮，排除陰謀犯、預備犯之共同正犯。新舊法就共同正
    犯之範圍既因此而有變動，自屬犯罪後法律有變更，而非僅
    屬純文字修正，應有新舊法比較適用之問題，且倘比較結果
    並無有利或不利之情形，即應依刑法第2 條第1 項前段之規
    定，適用行為時之法律，方為適法（最高法院96年度臺上字
    第934 號、第1037、1323號、第2566號判決意旨參照）。本
    件被告2 人與蘇東泰共同行使使公務員登載不實文書之行為
    時，係基於共同犯罪之意思而共同參與犯罪構成要件行為，
    不論新法、舊法，均構成共同正犯，上述刑法第28條之修正
    內容，對被告2 人並無有利或不利之情形，依刑法第2 條第
    1 項前段之規定，應適用修正前刑法第28條規定為論述。
  (二)被告乙○○行為後，已刪除刑法第55條後段關於牽連犯之規
    定，本件被告乙○○所犯行使使公務員登載不實文書罪與使
    大陸地區人民非法進入臺灣地區罪間具有方法、結果之牽連
    關係，依修正前之規定，應從一重之使大陸地區人民非法進
    入臺灣地區罪之罪處斷；依修正後之刑法既已刪除牽連犯之
    規定，則所犯上述各罪應依數罪併罰之規定分論併罰。比較
    新舊法之規定，修正後之規定並非較有利於被告，應以適用
    修正前刑法第55條後段牽連犯之規定，從一重之不得使大陸
    地區人民非法進入臺灣地區罪之罪處斷，對被告較為有利。
  (三)就刑法第33條第5 款部分，本件被告2 人行為後之刑法第33
    條第5 款已將罰金刑調整為新臺幣1 千元以上，以百元計算
    ，故依前述標準換算後，刑法第216 條、第214 條使公務員
    為登載不實文書罪之罰金刑度部分已變更為「新臺幣1 萬5
    千元以下，新臺幣1 千元以上」，被告乙○○所犯之92年10
    月29日修正前臺灣地區與大陸地區人民關係條例第79條第1
    項之罰金刑度已變更為「新臺幣50萬元以下罰金，新臺幣1
    千元以上；經比較修正前、後之規定，修正後刑法第33條第
    5 款所定罰金之最低數額，較之修正前提高，自以修正前刑
    法第33條第5 款規定有利於被告2 人。
  (四)經綜合比較前述法律變更之結果後，本案因修正後規定並未
    對被告2 人更為有利，依據刑法第2 條第1 項前段，應一體
    適用修正前刑法之規定。
四、應適用之法律：
  (一)按臺灣地區與大陸地區人民關係條例第79條第1 項對於違反
    同條例第15條第1 款所定不得使大陸地區人民非法進入臺灣
    地區之處罰，旨在防止大陸地區人民非法進入臺灣地區，以
    維護臺灣地區之安全與安定；所稱「非法」，自應從實質上
    之合法性予以判斷，凡評價上違反法秩序之方法，均屬「非
    法」，參照行政程序法第119 條第1 款、第2 款規定，受益
    人以詐欺、脅迫或賄賂方法，使行政機關作成行政處分者；
    或對重要事項提供不正確資料或為不完全陳述，致使行政機
    關依該資料或陳述而作成行政處分者，其信賴不值得保護，
    故在大陸地區通謀虛偽結婚，以不實之結婚證明辦理相關戶
    籍登記、入境等手續，憑以進入臺灣地區，其所持之入境許
    可文件雖係入出境主管機關所核發，形式上為合法，但因以
    詐欺方法而取得，即不具實質上之合法性，仍屬非法進入臺
    灣地區（最高法院94年度臺上字第1064號判決可資參照）。
    查，本件被告乙○○與大陸地區女子甲○○並無結婚真意，
    被告乙○○竟以虛偽結婚之方式，取得結婚證明，再由被告
    乙○○申請許可大陸地區女子甲○○進入臺灣地區，參酌上
    開所述，自屬非法方式，是核被告乙○○此部分所為，係犯
    92年10月29日修正前之臺灣地區與大陸地區人民關係條例第
    79條第1 項不得使大陸地區人民非法進入臺灣地區罪。
  (二)另被告乙○○、甲○○均明知雙方並無結婚真意，竟仍於92
    年4 月2 日提供結婚證明等資料，向臺北市北投區戶政事務
    所申請辦理結婚登記，使該戶政事務所之承辦公務員在形式
    審查後，將被告乙○○與甲○○結婚之不實事項，登載於職
    務上所掌管戶籍資料之公文書，並據以核發戶籍謄本，另被
    告乙○○、甲○○復於92年4 月14日提出前開戶籍謄本以行
    使，使不知情之承辦警員吳明哲僅依被告乙○○之陳述及前
    述戶籍謄本而為形式審查，將被告乙○○與甲○○係夫妻關
    係之不實事項登載於其職務上所掌之上開保證書之「對保或
    證明機關（構）簽註意見欄」，足以生損害於警察機關對於
    大陸地區人民與臺灣地區人民婚姻狀況管理之正確性。被告
    乙○○、甲○○復於92年4 月17日持上開內容不實之戶籍謄
    本，向內政部入出國及移民署申請被告甲○○進入臺灣地區
    而行使之，足以生損害於戶政機關管理戶籍資料及境管機關
    管理境管資料之正確性，是核被告乙○○、甲○○此部分所
    為，各係犯刑法第216 條、第214 條行使使公務員登載不實
    文書罪。
  (三)被告乙○○、甲○○所犯使公務員登載不實之低度行為，應
    為行使之高度行為所吸收，不另論罪。再被告乙○○與蘇東
    泰間就前揭所犯不得使大陸地區人民非法進入臺灣地區罪；
    被告乙○○、甲○○與蘇東泰所犯之行使使公務員登載不實
    文書罪，各有犯意聯絡及行為分擔，均為共同正犯，應依修
    正前刑法第28條之規定，論以共同正犯。又被告乙○○、甲
    ○○所為多次使公務員登載不實及行使該不實文書之行為，
    雖係對不同機關所為，然均係於密切接近之時、地所為，各
    行為之獨立性極為薄弱，依一般社會觀念難以強行分離，顯
    基於單一犯意接續所為，屬接續犯，各應論以一罪。另被告
    乙○○所犯之共同行使使公務員登載不實文書罪與共同使大
    陸地區人民非法進入臺灣地區罪2 罪間，有方法結果之牽連
    關係，應依修正前刑法第55條後段之牽連犯規定，從一重之
    共同使大陸地區人民非法進入臺灣地區罪處斷。至原公訴意
    旨以被告乙○○所為係犯現行臺灣地區與大陸地區人民關係
    條例第79條第2 項之意圖營利使大陸地區人民非法進入臺灣
    地區罪嫌，惟此部分起訴法條業經到庭實施公訴之檢察官於
    本院準備程序當庭更正起訴法條為92年10月29日修正前之同
    條例第79條第1 項之使大陸地區人民非法進入臺灣地區之罪
    ，本於檢察一體原則，自當更正後法條為本件起訴法條。
  (四)爰審酌被告乙○○、甲○○均因思慮未周而犯前揭罪行，併
    其生活狀況、品行、智識程度、犯罪後於本院訊問時已坦承
    犯行，態度良好等一切情狀，各爰量處如主文所示之刑。
    又易科罰金之折算標準、易服勞役之折算標準及期限，95年
    7 月1 日刑法施行後，亦應依新法第2 條第1 項之規定，適
    用最有利於行為人之法律，最高法院95年5 月23日第8 次刑
    事庭會議決議可資參照。本件被告甲○○於行為時之刑法第
    41 條 第1 項前段規定：「犯最重本刑為5 年以下有期徒刑
    以下之刑之罪，而受6 個月以下有期徒刑或拘役之宣告，因
    身體、教育、職業、家庭之關係或其他正當事由，執行顯有
    困難者，得以1 元以上3 元以下折算1 日，易科罰金。」又
    被告行為時之易科罰金折算標準，修正前罰金罰鍰提高標準
    條例第2 條前段（現已刪除）規定，就其原定數額提高為
    100 倍折算1 日，則本件被告行為時之易科罰金折算標準，
    應以銀元300 元折算1 日，經折算為新臺幣後，應以新臺幣
    900 元折算為1 日。惟被告行為後，新修正之刑法第41條第
    1 項前段則規定：「犯最重本刑為5 年以下有期徒刑以下之
    刑之罪，而受6 個月以下有期徒刑或拘役之宣告者，得以新
    臺幣1千 元、2 千元或3 千元折算1 日，易科罰金。」，比
    較修正前後之易科罰金折算標準，以95年7 月1 日修正公布
    施行前之規定，較有利於被告甲○○，則應依刑法第2 條第
    1 項前段，適用上開修正前規定，諭知被告甲○○之易科罰
    金之折算標準。又被告2 人之犯罪時間係在96年4 月24日以
    前，爰依中華民國九十六年罪犯減刑條例規定，就前揭宣告
    刑分別減為如主文所示之刑，並依修正前刑法第41條第1 項
    前段之規定，諭知易科罰金之折算標準。末查，被告甲○○
    均未曾受有期徒刑以上刑之宣告，有卷附臺灣高等法院被告
    前案紀錄表1 份在卷可憑，其因一時失慮，致罹刑典，經此
    刑之宣告，當知所警惕，信無再犯之虞，而被告甲○○亦已
    公益捐款3 萬元，此有其匯款予財團法人犯罪被害人保護協
    會之匯款委託書影本1 份在卷可憑，可認被告甲○○前揭所
    受宣告之刑以暫不執行為適當，爰依修正後刑法第74條第1
    項第1 款之規定（最高法院95年第8 次刑事庭會議決議參照
    ）併予宣告緩刑2 年，以啟自新，並觀後效。
據上論結，應依刑事訴訟法第273 條之1 第1 項、第299 條第1
項前段，92年10月29日修正前臺灣地區與大陸地區人民關係條例
第79條第1 項，刑法第11條前段、第2 條第1 項前段、第216 條
、第214 條、第74條第1 項第1 款，修正前刑法第28條、第55條
後段，第41條第1 項前段，廢止前罰金罰鍰提高標準條例第2 條
前段，現行法規所定貨幣單位折算新臺幣條例第2 條，刑法施行
法第1 條之1 ，中華民國九十六年罪犯減刑條例第2 條第1 項第
3 款、第7 條、第9 條，判決如主文。
本案經檢察官黃育仁到庭執行職務
中    華    民    國    99    年    6     月    30    日
                  刑事第四庭法  官  莊明達
以上正本證明與原本無異。
如不服本判決應於收受判決後10日內向本院提出上訴書狀，並應
應敘述具體理由。其未敘述上訴理由者，應於上訴期間屆滿後20
日內向本院補提理由書(均須按他造當事人之人數附繕本)「切勿
逕送上級法院」。
                            書記官  劉欣怡
中    華    民    國    99    年    6     月    30    日
附錄本件論罪科刑依據法條全文：
92年10月29日修正前臺灣地區與大陸地區人民關係條例第79 條
違反第15條第1 款規定者，處5 年以下有期徒刑、拘役或科或併
科新臺幣五十萬元以下罰金。
以犯前項之罪為常業者，處1 年以上7 年以下有期徒刑，得併科
臺幣100萬元以下罰金。
第一項之未遂犯罰之。
刑法第216條
行使第210 條至第215 條之文書者，依偽造、變造文書或登載不
實事項或使登載不實事項之規定處斷。
刑法第214條
明知為不實之事項，而使公務員登載於職務上所掌之公文書，足
以生損害於公眾或他人者，處3 年以下有期徒刑、拘役或500 元
以下罰金。

司法院資訊處製作；財團法人民間司法改革基金會備份。
